【裁判字號】    97,重訴,13
【裁判日期】    980810
【裁判案由】    損害賠償
【裁判全文】
臺灣新竹地方法院民事判決              97年度重訴字第13號
原      告  子○○
訴訟代理人  陳傳中律師
複代理人    楊博任律師
            甲○○
            丙○○
            乙○○
被      告  癸○○
被      告  丑○○○
被      告  己○○
                      號
被      告  庚○○
被      告  辛○○
被      告  壬○○
前列六人共同
訴訟代理人  胡達仁律師
            戊○○
            丁○○
上列當事人間請求損害賠償事件，本院於民國98年7月8日辯論終
結，判決如下：
    主  文
原告之訴及假執行之聲請均駁回。
訴訟費用由原告負擔。
    事  實  及  理  由
壹、原告部分：
一、原告起訴之主張：
（一）原告與被告癸○○之間成立不動產借名登記與耕地租賃之
      契約（下稱系爭借名契約及系爭租賃契約）存在：
    1.緣訴外人即原告先父楊勝堂生前擁有坐落於新竹縣竹北市
      ○○段（重劃後隘興段）第161、153-1、198、153-8、153
      -4等地號土地（下稱原第161地號、第153-1、198、153-8
      、1 53-4地號土地）及建築敷地乙筆。楊勝堂於民國59 年
      1月19日間喚請公親立會，訂有鬮分字約書（下稱系爭字約
      書）乙紙。約中訂明除長房癸○○應得原第161地號土地0.
      325甲外，其餘六房由楊通寶、子○○、寅○○、楊熾豪各
      取得原第161地號土地0.250甲，卯○○取得原第161地號土
      地0.1425甲及第153-1地號土地0.1075甲，辰○○取得第15
      3-1地號土地0.250甲。然第153-1號土地所餘0.400甲土地
      則充墊文相、熾能、熾田、熾豪之結婚費用。另關於雙親
      生前副食養贍部分，即第198地號土地0.541甲、第153-8地
      號土地0.0559甲、第153-4地號土地0.4065甲（嗣因保留地
      減半為0.20325甲），面積共0.80015甲，先由父母平分後
      ，再由茂寶、通寶、國寶平分先父管業之土地（即0.40007
      5，其1/3約0.0000000），文相等四人則平分母親管業之土
      地（即0.400075，其1/4約0.10002）。另建築敷地0.158甲
      ，則由7人均分。是系爭字約書所載之原第161號土地，係
      先父楊勝堂於53年12月30日購得，但暫時登記於長子即被
      告癸○○名下，且59年系爭字約書係約定原第161號土地分
      歸眾兄弟分享而非由被告癸○○乙人獨得，同時又約定系
      爭字約書第21條，將所分得之土地租予被告癸○○耕作，
      再按月向被告癸○○收取租穀，成立系爭租賃契約，換言
      之，被告癸○○並非實際之所有權人，是原告與被告癸○○間成立系爭不動產借名登記及耕地租賃之聯立契約。
    2.按系爭字約書所示之土地及分配方法為分配，則各房應受
      分配之土地面積係：長房茂寶0.0000000甲，二房通寶、三
      房國寶分別為0.0000000甲，文相等四人則各為0.35002甲
      。另因系爭字約書所稱「建築敷地0.158甲」，其實際面積
      係0.1 8甲，是若7人均分，每人可得0.0000000甲。故可知
      茂寶共可分得0.0000000甲，通寶、國寶各得0.000 0000甲
      ，文相等4人各得0.0000000甲。其中，熾豪應自原第161地
      號分得土地，熾能應自第153-1地號分得土地，熾田則應分
      別自原第161及第153-1地號分得土地。
    3.原告兄弟簽訂系爭字約書時，原第161地號土地面積係1.467
      5甲（即0.325 +（0.250×4）+0.1425=1.4675甲)，但實際
      辦理移轉登記時，原第161地號土地，應係因徵收而面積減
      少，故僅賸1.0795公頃（即0.3473+0.1591+0.4186+0.154
      5，亦即1.1130甲），兩者間兩差0.3545甲，故無法完全按
      系爭字約書約定之方式分配，因此75年間各兄弟乃將第185
      、186地號土地一併納入分產討論，自應視為原系爭字約書
      之訂正、追加，並不損及原系爭字約書之效力。且原第161
      號土地經十數年間之變革，原新竹縣竹北市○○段第161號
      土地分割為同段第161-1、161-2、161-3號（下稱第161-1
      、161-2、161-3地號土地）等地號土地。而75年3至6月間
      ，原告、被告癸○○等7兄弟實際分產情形為：辰○○登記
      為獨有第185及186地號土地；楊熾豪與卯○○登記為共有
      第153-1地號土地，是熾豪與熾能應分得之土地相互對調；
      第161 -1地號土地，單獨登記於寅○○名下，實際上係寅
      ○○與楊通寶共有（借名登記在寅○○名下，關係人間並
      不爭執）；第161-2地號土地，單獨登記於被告癸○○名下
      。是若純從登記名義而言，楊通寶及原告均無分得土地。
      但從所有權歸屬之實質而言，楊通寶係與寅○○共有第161
      -1地號土地，則被告癸○○與原告共有合併分割後之161-2
      號土地，但因當時原告仍任職於台北市大同公司業務處，
      故161-2地號土地，則由楊勝堂作主，經原告同意，在眾兄
      弟見證下，暫時登記於被告癸○○名下，換言之，原告於
      75年間係與被告癸○○有相約，將原告所有之0.111805甲
      （所有權所占比例為0.0000000，亦即0.111805/0.0000000
      ）土地，委由被告癸○○出具名義為所有權之登記名義人
      ，併續依系爭字約書第21條約定，由被告癸○○租耕，再
      定期由楊勝堂代收租金、租穀。是75年間之分產結果雖因
      分割技術、自然條件等因素限制，而與系爭字約書之約定
      內容略有不同，但每人所實際分得之土地面積則仍與系爭
      字約書之記載約略相等，足見各兄弟於75年間之協議針對
      現實狀況為修正，其基本精神與59年系爭字約書相同。
（二）現行分割合併161-2地號土地登記被告癸○○所有，於88年
      3月16日因興建高鐵而遭徵收、重劃，被告癸○○因係登記
      名義人而受分配坐落新竹縣竹北市○○段第689號及同縣市
      ○○段356號土地（下稱第689地號土地、第356地號土地）
      ，共2265.48平方公尺。是按前開所有權比率計算，其中
      428.67072平方公尺土地應歸原告取得、享有：
  １、系爭不動產借名登記契約，乃當事人一方委任他人出具名
      義，將一方因繼承、受贈或買受之不動產登記於他方名下
      ，委託他方為所有權之登記名義人，但仍由一方享有管理
      、使用、處分權之無名契約，係屬於勞務給付之契約，是
      依民法第529條規定，應適用關於委任之規定。從而，雖謂
      耕地已遭徵收，但受任人因擔當登記名義人所負為委任人
      處理事務之給付義務，則仍未陷於給付不能，受任人自不
      得援引民法第225條第1項主張免為給付義務。受任人即出
      借名義人被告癸○○，以其名義為借用名義人即實際所有
      權人原告取得之權利，原告自得依民法第541條第2項規定
      ，請求被告癸○○移轉。申言之，被告癸○○於88年間因
      興建高鐵遭徵收而受分配第689地號、第356地號土地，被
      告自應按系爭借名登記契約及雙方原所有權持分比例，將
      土地所有權持分移轉予原告，又上開受分配土地性質上係
      因土地遭徵收，對第三人享有之損害賠償請求權，或所受
      領之賠償物，原告亦得依民法第225條第2項之規定，請求
      被告癸○○交付其所受領之賠償物。
  ２、被告癸○○因徵收而受補償、原始取得前開土地所有權之
      財產利益，似非無法律上之原因，惟被告癸○○實際上僅
      為被徵收土地之共有人，卻原始取得全部受分配土地之所
      有權，致財產總額增加而受有利益；反之，原告則因徵收
      而喪失土地所有權持分之財產利益，卻未受分配任何土地
      權利而受有損害。縱認系爭借名契約於土地遭徵收時已消
      滅，原告不得再依民法第541條第2項或第225條第2項規定
      請求移轉云云，原告亦得依民法第179條不當得利之規定，
      請求被告癸○○返還所得之不當得利。
（三）惟被告癸○○竟將前開第689號土地分割為同段第689、689
      - 1至4地號等5筆土地，並將第689地號土地（面積684.73
      平方公尺）所有權先移轉登記與被告丑○○○、己○○、
      庚○○、辛○○、壬○○共有，再依分割共有物、贈與等
      原因，將第689-1至4地號等筆土地分別移轉登記與己○○
      、庚○○、辛○○、壬○○所有，又將第356號土地變賣、
      處分予第三人呂清福、陳瑞，致被告癸○○之總財產已不
      足以擔保其債務之履行，已害及原告債權，且無民法第244
      條第3項所定情事，是原告自得依民法第244條第1、2、4項
      之規定聲請法院將起訴狀附表（見本院卷第10頁）所列各
      法律行為予以撤銷之。被告丑○○○、己○○、庚○○、
      辛○○、壬○○則為該行為之受益人或轉得人，原告亦可
      依民法第244條第4項規定，訴請被告等人將附表（見本院
      卷第10頁）所載所有權移轉登記塗銷，回復原狀。再由被
      告癸○○將所有第689地號土地（面積684.73平方公尺）之
      所有權持分100分之62.6043（即428.67072平方公尺）移轉
      登記予原告，與原告共有。
（四）95年初原告發現前情，即先於95年5月22日聲請調解，卻未
      獲置理，遂再於95年6月16日，委由陳傳中律師以鼎律字第
      95061600011號催告被告癸○○應於文到5日內誠意出面解
      決、給付欠租及返還應歸原告取得之土地，被告癸○○卻
      依然不予置理。為此爰依民法第244條第1、2、4項、第541
      條第2項、第767條、179條聲明如先位訴之聲明所示。又若
      本院認定原告無權依民法第244條第1、2、4項撤銷起訴狀
      附表（本院卷第10頁）所示各法律行為，則被告癸○○就
      上揭土地，僅存68473分之8673之持分，已不足移轉予原告
      之100分之62.67072持分，故除應依系爭借名契約、民法第
      541條第2項、民法第225第2項及第179條等規定，將僅存68
      473分之8673之持分，全部移轉登記歸原告所有外，其餘不
      足部分（即10 0分之62.67072扣除68473分之8673），自應
      依債務不履行規定，負擔損害賠償責任，是應賠償之價額
      係341.94×16782=573萬9120元，爰依民法第541條第2項、
      第767條、第226條第1項、第179條聲明如備位訴之聲明所
      示。
二、對於被告答辯之陳述：
（一）被告辯稱系爭字約書之法律性質為「死因贈與」，亦屬無
      名契約，故必自兩造先父過世後始生效力，是原告與被告
      癸○○間未成立系爭借名契約云云：系爭字約書並非楊勝
      堂之生前贈與，亦非原告等兄弟7人互相間之贈與契約或共
      有物分割協議，蓋依系爭字約書記載，立書人係原告等兄
      弟7人，父楊勝堂則係「立會人」，亦即見證人、作證人、
      裁判人，非契約當事人，次查系爭字約書所涉動產、不動
      產，均係楊勝堂所有，亦非立書人即原告等兄弟7人所有，
      亦與民法第406條規定「一方以自己之財產無償給與他方」
      不符。依系爭字約書之形式及實質觀之，以及75年3月至6
      月間，楊勝堂依系爭字約書約定內容，將名下及非名下卻
      實際享有之不動產即所謂之家產，分別分配予原告等兄弟7
      人之實際分產等情，均與台灣民事習慣調查報告所載家產
      之分析（鬮分）之民間習慣相符，性質上應係「分析家產
      」之無名契約。
（二）被告癸○○辯稱於系爭字約書後，於75年間各兄弟又另行
      協議如何分配土地云云，顯非事實：楊勝堂為免死後衍生
      糾紛，乃決意生前預先分配家產，此為系爭字約書之原由
      ，嗣因系爭字約書所載之原第161地號土地，經十數年間之
      變革，最終係依附表一（見本院卷第72頁）之方式由原告
      等眾兄弟分配土地，楊勝堂命眾子依前開方式完成第一階
      段分產後，又於75年3月至6月間命原告、被告癸○○等7兄
      弟分別按系爭字約書辦理分割，以便完成第二階段之分產
      ，未料，被告癸○○竟予拒絕，楊勝堂得知後深表不悅，
      遂命原告由其餘兄弟陪同，攜帶其口諭，至被告癸○○家
      ，再度要求被告癸○○配合辦理分割移轉登記，被告癸○○卻依然嚴詞拒絕辦理移轉登記，訴外人楊勝堂得知後，
      並於75年間命原告及訴外人寅○○、楊通寶、楊熾豪、辰
      ○○與卯○○六人將副食福田（約六分地，原應於楊勝堂
      死後再予以分配）一併於其生前加以處分，且明示應由原
      告等6人均分即可，不讓被告癸○○分配，嗣原告等6人即
      依父之命，將該副食福田，依6份均分，各分得約一分地。
      次年，楊勝堂即逝世，被告癸○○分割移轉土地所有權之
      事，遂延宕至今。被告癸○○所謂各兄弟嗣又另行協議如
      何分配土地云云，顯非事實。
（三）被告辯稱原告之請求權已罹於時效云云，惟查原告請求權
      時效期間應自原告終止系爭借名契約及系爭租賃契約時才
      開始起算，原告並以95年6月15日寄送之存證信函送達到被
      告癸○○時為終止契約之意思表示，綜上，被告否認就分
      割合併後之第161-2地號土地，原告與被告癸○○間於75年
      5月間成立借名契約及系爭租賃契約，並主張依59年之系爭
      字約書與75年間之協議，原告之請求返還系爭土地請求權
      均已逾時效云云，不可採信。
三、原告聲明：
（一）先位聲明：1.被告癸○○與被告丑○○○、己○○、庚○○、辛○○、壬○○應分別將附表（本院卷第10頁）所載
      就坐落新竹縣竹北市○○段第689地號土地（面積684.73平
      方公尺）所為之所有權移轉登記塗銷。再由被告癸○○將
      所有坐落新竹縣竹北市○○段第689地號土地，面積684.7
      3平方公尺，所有權持分100分之62.6043（即428.67072平
      方公尺）移轉登記與原告。2.原告願供擔保請准宣告假執
      行。3.訴訟費用由被告共同負擔。
（二）備位聲明：1.被告癸○○應將所有坐落新竹縣竹北市○○段
      第689地號土地（面積684.73平方公尺）所有權持分68473分
      之8673移轉登記與原告。2.被告癸○○應給付原告新台幣
      （下同）573萬9120元暨自本件起訴狀繕本送達翌日起至清
      償日止按年息百分之5計算之利息。3.原告願供擔保請准宣
      告假執行。4.訴訟費用由被告負擔。
貳、被告則以：
一、原告主張兩造間有借名登記及租賃契約之事實，均為被告否
    認，且原告所指系爭字約書為系爭借名登記契約及租賃契約
    ，以及兩造間就分割合併後之第161-2地號土地於75年6月間
    成立系爭借名登記契約及租賃契約均為不實之詞：
（一）參照最高法院87年台上字第648號判決及最高法院88年台上
      字第91號判決之內容，系爭字約書為「遺贈」及「贈與」
      混合之無名契約，屬死後處分之契約書，因死亡而生效力
      。是故，原告、被告癸○○與其他兄弟間於59年訂立之系
      爭字約書，必自楊勝堂過世後始生效力，故原告稱依系爭
      字約書第21條之約定，系爭借名契約自59年1月19日已成立
      ，容屬有誤，依前開最高法院見解，系爭字約書至楊勝堂
      76年6月12日過世始生效力，在此之前原告並未取得系爭字
      約書所載家產之真正所有權人。又本件原告自始至終均未
      取得原第161地號土地及分割合併後之161-2地號土地之所
      有權，何來借名登記之有？原第161地號土地於58年間楊勝
      堂向第三人購買時即登記於被告名下，此時真正所有權人
      為楊勝堂，並非原告。
（二）再者，原告主張起訴時乃依據59年之系爭字約書第21條之
      約定兩造間有借名登記之事實主張，後因為恐時效消滅而
      無法主張系爭字約書之權利，突變更為其非依據系爭字約
      書，而係依據於75年6月間兩造與其他兄弟間之另為協議分
      配之口頭約定。然依原告歷次準備書狀其均陳稱係依據59
      年系爭字約書所載分割家產，原告竟於97年5月1日期日陳
      述其請求之依據係基於75年6月間兩造間與其他兄弟之另行
      協議，其突於訴訟程序終了之際，改變主張之依據，原告
      前後主張矛盾，不足採信。
二、原告主張各兄弟實際土地分配之情形，並不實在，實則訴外
    人楊勝堂於76年6月12日去世，將其生前遺留之土地陸續於74
    年至76年5月2日間辦理移轉登記完畢，分配家產已非依59年
    系爭字約書辦理，自75年間即無原告所謂借名登記之事實存
    在，說明如下：
（一）從原告所提75年間之分產情形所示，獨缺第198地號土地之
      分配情形，原告有意省略第198號地號土地之分配情形，然
      經被告癸○○近來多日查證，74年至76間實際土地分配情
      形應如辦理重新分配後所有人權狀（見本院卷第241頁）所
      示，並非如原告所稱就登記名義人而言，楊通寶並未分得
      任何土地，實則第198號土地於76年5月1日即由楊勝堂贈與
      登記於楊通寶名下，並依辦理重新分配後所有人權狀備註
      所示由楊通寶及原告自行協議分配，後因楊通寶極早過世
      ，而原告依辦理重新分配後所有人權狀備註向楊通寶之繼
      承人請求分配土地時，遭楊通寶之繼承人所拒，其間據聞
      原告與楊通寶之繼承人曾多次協調，還透過竹北市調解委
      員會調解過。
（二）依系爭字約書所載，第一房應分得0.453583甲，而二、三
      房應分得0.0000000甲，第四至七房各分得0.0000000甲，
      然依75年間各房實際登記土地所有權登記謄本實況，與系
      爭字約書所載之分產情形不相符。舉寅○○（第四房）、
      辰○○（第五房）而言，依59年系爭字約書應分得0.00000
      00甲，然依75年土地登記實況，寅○○所分得的土地為第1
      61-1地號土地面積為0.5064公頃（即0.522108甲），辰○○所分得之土地為185號土地0.1072公頃（0.110525甲）及
      186號土地0.2367公頃（0.244042甲），寅○○及辰○○2
      人在75年間登記所有之土地即為0.522108+0.110525+0.244
      042甲=0.876675甲，再由二人重新分配平均每人各得0.438
      338甲，與依59年系爭字約書各人所應分得之0.375734甲並
      不相符。再舉卯○○（六房）、楊熾豪（七房）75年間登
      記之土地153-6、153-8、153-1、153-4地號土地，其二房
      所分得之土地面積，亦與59年間之系爭字約書所應分得之
      土地並不相同。
（三）原告主張75年間，楊勝堂不讓被告癸○○分得副食及建築
      敷地之詞，其他六兄弟有抽籤分配副食地部分，實為虛構
      之詞，實則因被告癸○○部分已確定可以獨自分得分割合
      併後之第161-2地號土地，其他兄弟亦無爭執，否則原第16
      1地號土地為何辦理分割合併複雜過程？但因其他6兄弟就
      分割合併後之第161-2地號土地外之土地如何分配取得，尚
      未確定，始由其六兄弟以抽籤分配其他土地，其抽籤結果
      即如辦理重新分配後所有人權狀（本院卷第241頁）所載之
      分配情形，75年間並無原告主張之借名登記情形存在。且
      依據卷附之財產依約合情理分配傳真紙影本可見，74年至
      76年間之分產亦有將副食及建築敷地計算在內，顯見原告
      上開所陳不實。
（四）另本件訴訟之初原告以系爭字約書為依據，為自己請求被
      告癸○○返還分割合併後之第161-2地號土地借名登記部分
      之428.67072平方公尺土地，惟原告竟於98年2月12日庭訊
      改稱198地號土地由原告與楊通寶共有，且原告與楊通寶約
      定就原告訴請被告癸○○返還之土地部分要與楊通寶平分
      ，倘若如此，扣除原告要分給楊通寶之一半土地，則屬於
      原告部分僅餘214.33536平方公尺，則與原告起訴主張所有
      土地分配之計算方式無法配合，顯然原告起訴主張之事實
      係屬不實，而就算為楊通寶請求，程序上楊通寶亦非本案
      當事人，其起訴顯不合法。
三、民法第244條第1項之撤銷權，依同法第245條規定自債權人知
    有撤銷原因起，一年間不行使而消滅。該項法定期間為除斥
    期間，其時間經過時權利即告消滅。此項除斥期間有無經過
    ，縱未經當事人主張或抗辯，法院亦應先為調查認定，以為
    判斷之依據（85年台上字第1941號判例參照），合先敘明。
    縱原告主張借名登記之事實存在，分割合併後之第161-2地號
    土地於87 年間即由高鐵公告徵收，原告遲至95年始對被告主
    張，依前開判例要旨，應由原告就除斥期間尚未經過之事實
    負舉證之責任，至其所稱之律師函僅足以表示其於95年6月16
    日有向被告等人有請求之意思表示，並不足以證明原告係於
    95年6月16日始知有撤銷之原因。實則，原告早於政府公告徵
    收後即知上情，故其撤銷權已罹於時效而消滅。又依據民法
    第244條第3項規定：「債務人之行為非以財產為標的，或僅
    有害於以給付特定物為標的之債權者，不適用前2項之規定」
    ，是撤銷權之規定，係以保障全體債權人之利益為目的，非
    為確保特定債權而設，今被告癸○○並未因財產處分行為而
    限於無資力，而原告所行使之標的亦為特定之債權，故不符
    第244條之行使要件，是原告之先位請求無理由。
四、原告備位聲明依系爭借名契約、民法第767條、第179條，請
    求被告癸○○將第161-2地號土地持分移轉予原告，並依民法
    第226條規定請求被告癸○○損害賠償有無理由？本件之訴訟
    ，被告癸○○為長子，依台灣地區分產習俗分得較多之土地
    ，且第161-2地號土地本為被告癸○○一人所有，並無原告所
    指稱借名登記之事實，自無所謂民法第767、179、226條規定
    之情事，且實際上，原告對於楊勝堂遺留之財產應與另一兄
    弟即楊通寶共同分得第198地號土地，而非與被告癸○○共同
    分得，故原告備位之主張毫無理由。又系爭字約書其實質上
    應屬債權契約書，因該字約書之請求權時效亦早已經屆滿15
    年而消滅，且於楊勝堂尚未過世前重新分配各兄弟應得之財
    產，故系爭字約書之請求權早已消滅，兩造間並無借名登記
    契約關係之存在。
五、綜上，原告之訴無理由，爰聲明：原告之訴駁回；訴訟費用
    由原告負擔。
、本件兩造不爭執事項：
一、原告、被告癸○○與訴外人楊通寶、寅○○、辰○○、卯○○、楊熾豪於59年有約定原證一鬮分字約書。
二、原第161地號土地（面積7659平方公尺）於58年2月10日以買
    賣為原因登記在被告癸○○名下，於75年5月30日分割為兩筆
    ：
 １、一筆為第161地號土地（面積3473平方公尺）以買賣為原因
     登記在寅○○名下，後合併轉載登記為現行分割合併之第
     161-1地號土地（面積5064平分公尺）。
 ２、另一筆增列為第161-2地號土地（面積4186平方公尺），並
     與第161-3地號土地（面積1545平分公尺）合併為現行分割
     合併之第161-2地號土地（5731平方公尺面積），於75年5月
     30日以買賣為原因登記在被告癸○○名下，於88年間新建高
     鐵而為徵收重劃，被告癸○○因而獲得分配新竹縣竹北市○○段689地號、同縣市○○段第356地號土地。
三、原第161-1地號土地（面積3136平方公尺）於44年7月18日以
    放領移轉為原因登記在楊勝堂名下，又於74年8月1日以贈與
    為原因登記在寅○○名下，又於75年5月30日分割為兩筆：
 １、一筆增列為第161-3地號土地（面積1545平分公尺），於75
     年5月30日與現行分割合併之161-2地號土地（5731平方公尺
     面積）合併，於同日以買賣為原因登記在被告癸○○名下。
 ２、一筆為第161-1地號土地（面積1591平方公尺）並與原第161
     地號土地（面積3473平方公尺）合併為第161-1地號土地（
     面積5064平分公尺），於同日以合併為原因登記在寅○○名
     下。
肆、本件爭點經協議兩造同意限縮為：
一、就原第161地號土地原告與被告癸○○於59年間是否成立借名
    登記及租賃契約？就自原第161地號土地分割合併出來之第16
    1-2地號土地原告與被告癸○○於75年5月間是否成立借名登
    記及租賃契約？如成立，原告上開土地之移轉登記請求權是
    否罹於時效？
二、如原告就原第161地號土地或自第161地號土地分割合併出來
    之161-2地號土地之移轉登記請求權未罹於時效，原告依民法
    第244條、第767條、179條主張之先位聲明，有無理由？
三、如原告就原第161地號土地或自第161地號土地分割合併出來
    之第161-2地號土地之移轉登記請求權未罹於時效，原告依借
    名登記契約、民法第767、179條、第226條規定主張之備位聲
    明，有無理由？
伍、本院得心證之理由：
一、就原第161地號土地原告與被告癸○○於59年間是否成立借名
    登記及租賃契約？就自原第161地號土地分割合併出來之第16
    1-2地號土地，原告與被告癸○○於75年5月間是否成立借名
    登記及租賃契約？如成立，原告上開土地之移轉登記請求權
    是否罹於時效？之爭點部分，論述如次：
（一）就原第161地號土地原告與被告癸○○於59年間成立借名登
      記及租賃契約。經查：
  １、訴外人即原告與被告癸○○之先父楊勝堂於58年間向其弟楊
      勝方購買原第161地號土地，並將土地登記在癸○○名下，
      又楊勝堂深知木大分枝、水長分派之理，乃於59年1月19日
      間喚請公親立會，原告、被告癸○○及其他各房兄弟共7人
      經召集後當日即共同簽立系爭分字約書之事實，為兩造
      不爭執，足見系爭字約書簽立之當時，合併分割前之原第
      161地號土地實際所有權人係楊勝堂，並非被告癸○○，原
      第161地號土地僅是暫時登記在被告癸○○名下之事實，不
      容置疑。按系爭字約書前言約定：「全立分字人癸○○
      、楊通寶、子○○、寅○○、辰○○、卯○○、楊熾豪竊
      思木有本、水有源，木大則分枝，水長則分派，其枝派有
      分者理固然也，致兄弟議定換請公親前來，將現有不動產
      另紙表示開載明白，但現有家具及其他動產皆公親立會親
      面歡諾，即日適當分配，各自領收足訖清白，各無異議，
      自分之後，各立門戶，照據管業，絕不得爭長論短，如有
      計較，應聽憑親族議罰，永無異言，恐無憑，特立此分書
      ，各執壹紙，永遠存照。」，足見系爭字約書係原告及被
      告癸○○等7人在其等父親楊勝堂召集下，共同約定彼此間
      就父親楊勝堂現有之不動產、動產進行分配之約定，與台
      灣民事習慣調查報告所載家產之分析（鬮分）之民間習慣
      大致相符，堪認系爭字約書之性質應為分產協議書，對於
      分產之結果載明於此字約書內，自得拘束原告、被告癸○○及其他5房兄弟等契約當事人。
  ２、次按所謂不動產借名登記契約乃當事人約定一方經他方同意
      ，而就屬於一方現在或將來之財產以他方名義為所有人或權
      利人登記，一方則為該不動產之實質所有權人，得實際行使
      該不動產之使用、收益及處分權之無名契約。而訂立此項契
      約之原因多端，有為避免強制執行或分散所得、避免稅捐等
      ，祇要無脫法行為或通謀表示，即應承認其效力。再查系爭
      字約書第11條至第19條、第22條約定：長房癸○○（即本件
      被告）應得耕作原第161地號土地0.325甲；房子○○（即
      本件原告）、肆房寅○○、次房楊通寶、柒房楊熾豪分別應
      得耕作原第161地號0.250甲土地；陸房卯○○應得耕作原第
      161地號0.1425甲土地及第153-1地號0.1075甲土地（共計0.
      250甲）；伍房辰○○應得耕作第153-1號0.250甲土地；第
      153-1號土地所餘0.400甲土地充墊寅○○、辰○○、卯○○
      、楊熾豪之結婚費用；對於雙親生前之福食（副食）養贍部
      分，即第198地號土地0.541甲、第153-8地號土地0.0559甲
      、第153-4地號土地0.4065甲，面積共1.0034甲歸於雙親掌
      管耕作，..... 上述1.0034甲田地之繼承承領由癸○○、楊
      通寶、子○○3人承領父親部分之二分之一（0.5017甲），
      另二分之一由寅○○、辰○○、卯○○、楊熾豪4人承領母
      親部分之0.5017甲；另建築敷地0.158甲，除正廳內天井共
      49.12坪外，包括七間房屋及空地有414.43坪由7兄弟均分，
      每人各得包含房間佔地及空地59.20坪，此有系爭字約書附
      卷可稽，足徵原告自楊勝堂之不動產中分得被告癸○○名
      下之原第161地號0.250甲面積之土地。又系爭字約書第21
      條約定：「參房子○○應得之0.250甲耕作地，因工作關係
      ，暫時由癸○○代耕，依仿三七五租向地主繳納，水租由
      癸○○繳納，田賦穀則由二人均分負擔之。」，益證原告
      是上開分得土地之實際所有權人，僅仿依耕地三七五租約
      向地主繳納地租之方式，暫時將土地交由被告癸○○代為
      耕作、收益，並約定由被告癸○○繳納水租，至土地賦稅
      部分則約定由原告及被告癸○○二人平均負擔。且查證人
      卯○○到庭具結證述：「（問：鬮分字約書約定後161 土
      地如何使用？）答：鬮分字約書約定被告癸○○分得0.325
      甲外，原告的0.250甲也分給被告癸○○耕作，其餘161土
      地由其他兄弟一起耕作沒有特別約定，事實上到楊勝堂過
      世前73年、74年間發現身體不適交代我叫其他兄弟回來處
      理相關土地事宜要避免政府課徵遺產稅。」、「（問：（
      提示鬮分字約書21條），為何有此條約定？）答：59 年因
      被告癸○○家中人丁有10人以0.325甲收入不敷使用，所以
      將鬮分字約書原告0.25甲部分由被告癸○○代耕，因為當
      時如果不同意被告癸○○要求就不願意離開，所以約定到
      被告癸○○小孩長大出去賺錢後就把土地還給原告。」等
      語（見本院卷第273頁正反面），益證原告與被告癸○○於
      59年間有約定，依系爭字約書所分得之土地日後要返還原
      告，僅因原告當時在外工作，加上被告癸○○家中人口較
      多需要耕地耕作養家，故徵得原告同意，在公親大會之親
      友見證下，將應分配給原告之土地仍維持登記在被告癸○○名下且供其耕作，堪認原告係上開應分得土地即原第161
      地號其中0.25甲部分之實質所有權人，而被告癸○○僅係
      名義上之所有權人，揆諸前開不動產借名登記契約之內涵
      ，系爭字約書除具有分產協議之性質，亦包含原告與被告
      癸○○成立「借名登記」及「租賃」之約定甚明。
  ３、至被告抗辯系爭字約書為死因贈與之無名契約，實與遺贈無
      異，同為死後處分，必自原告與被告癸○○之先父楊勝堂
      過世後始生效力，原告與被告癸○○於59年間並未成立借
      名登記之約定云云，惟按當事人互相表示意思一致者，無
      論其為明示或默示，契約即為成立，民法第153條第1項定
      有明文。查系爭字約書之立約人為原告、被告癸○○及其
      他5 兄弟，並於字約書上簽名蓋章，此徵原告兄弟7人就字
      約書所載內容之意思已有合致之表示，系爭字約書應無成
      立或生效要件闕漏之情形。再查，系爭字約書開宗明義即
      約明「... 自分之後，各立門戶，照據管業，絕不得爭長
      論短... 」，又於最後註明「自分以後，各宜守已，永遠
      管業，房房富貴，代代榮昌」等字，即足代表系爭契約書
      約定後家產已分，各房各自門戶，且查系爭字約書有關田
      賦之分配係約定在第11條至第19條，僅有第19條就「父母
      雙親之福食（副食）養贍部分」有特別約定將來父母百年
      歸壽後之分配情形，其餘第11條至第18條均未特別約定以
      父母百年歸壽為分產之前提，亦未有定期限或附條件之約
      定，而須尚待期限屆滿或條件成就等之情形，此觀前述契
      約條文內容自明，從而，系爭字約書於簽立當時即立即當
      然成立生效，被告辯稱系爭字約書須於楊勝堂過世後始生
      效力云云，洵非可取。況查，楊勝堂僅是系爭字約書之立
      會人，並非契約之當事人，此與一般贈與人以自己為契約
      名義人擬定生前贈與之方式不同。從而被告上開辯稱系爭
      字約書為楊勝堂之死因贈與契約云云，並無可採。
（二）就原第161地號土地及分割合併後之現行第161-2地號土地，
      原告與被告癸○○於75年5月間未成立借名登記及租賃契約
      。
  １、首查，原告於98年5月21日開庭時自承「...75 年3月到6月
      有要求被告癸○○將161-2地號土地移轉登記予原告名下，
      但因被告癸○○表示當時生活有困難不願意移轉，被告根
      本不願將土地返還給我們兄弟」、「75年我們有多次到被
      告家裡談，兄弟也有前往。」等語（見本院卷第286頁背面
      ），核與證人卯○○於96年7月19日到庭結證：「（問：證
      人是否知悉聲請人 (即原告)有無向相對人 (即被告癸○○
      )要求將代耕土地過戶給聲請人？）答：知道，簽字約書有
      講相對人癸○○代耕聲請人土地等相對人癸○○子女長大
      就要還給聲請人。後來證人有陪聲請人去找相對人癸○○
      談要把代耕土地要回來事情，但相對人癸○○沒有答應。
      」（見本院卷第286頁背面）等語相符，足見原告於75年3
      月至6月間已多次要求被告癸○○返還第161-2地號土地並
      移轉登記予原告，且遭被告癸○○拒絕之事實為真，不容
      置疑，被告否認原告75年間有向其請求土地之移轉登記一
      節，實不足採。又原告事後改稱請求被告癸○○移轉登記
      僅是商量，未有終止借名登記請求返還之意思云云（見本
      院卷第399頁），茍原告沒有終止借名登記約定之意思，土
      地仍借名登記在被告癸○○名下，原告將無從憑系爭借名
      契約要求被告癸○○辦理移轉登記，原告實則在75年間依
      據系爭字約書之約定多次向被告癸○○要求返還第161-2地
      號土地，按契約終止權之行使方式，得由一方當事人以意
      思表示向他方當事人為之，即以單方行為使契約關係向後
      消滅，應認原告之真意係在單方終止系爭土地繼續借名登
      記在被告癸○○名下，並於終止借名關係之同時，要求被
      告癸○○將土地移轉登記予原告名下，足認原告於75年間
      已對被告癸○○為終止系爭字約書中所含借名登記之意思
      表示甚明，準此，原告於75年3月至6月間已終止系爭字約
      書內之借名登記約定，堪予認定。
  ２、原告主張依75年3至6月間實際分產情形，因分割技術、自然
      條件等因素限制，僅就系爭字約書之內容為修正分配，並無
      重新約定分配方法及其他權利義務關係，是75年間原告與被
      告癸○○間仍存有59年間系爭字約書所延續下來之借名登記
      約定云云，經查：
   (1)承如前述，系爭字約書約定原告及被告癸○○等7兄弟取得
      之土地及面積如下：被告癸○○取得原第161地號土地之0.3
      25甲、副食地0.0000000甲，共計0.0000000甲（即約0.4397
      2公頃）；原告、訴外人楊通寶別各取得原第161地號土地之
      0.2 50甲、副食地0.0000000甲，共計0.0000000甲（即約0.
      3718 2公頃）；訴外人寅○○、楊熾豪分別各取得原第161
      地號土地之0.250甲、副食地0.10002甲、第153-1地號土地0
      .1000 甲作為結婚基金，共計0.45002甲（即約0.43648公頃
      ）；訴外人卯○○取得原第161地號土地之0.1425甲、第15
      3-1地號土地之0.1075甲、副食地0.10002甲、第153-1地號
      土地0.1000甲作為結婚基金，共計0.45002甲（即約0.4364
      8公頃）；訴外人辰○○取得第153-1地號土地之0.250甲、
      副食地0.10002甲、第153-1地號土地0.1000甲作為結婚基
      金，共計0.45002甲（即約0.43648公頃），此有系爭字約
      書附卷可稽（見本院卷第12頁至第15頁）。再查，73年至
      76年間開始實際分產後財產所有權之最終名義人分別如下
      ：被告癸○○名下有合併分割後之第161-2地號土地全部，
      面積為0.5731公頃；訴外人楊通寶名下有第198地號土地，
      面積為0.7475公頃；原告名下未有任何土地；訴外人寅○○名下有合併分割後之第161-1地號土地全部，面積為0.50
      64公頃；訴外人辰○○名下有第185地號、第186地號兩筆
      土地，面積分別為0.1072公頃、0.2367公頃，共計0.3439
      公頃；訴外人卯○○與楊熾豪名下共有第153-1地號土地，
      面積為0.5156公頃，應有部分各二分之一，卯○○名下有
      第153-4地號土地，面積為0.1573公頃，應有部分為9954分
      之582，卯○○名下有第153-6地號土地，面積0.3578公頃
      ，應有部分為9954分之582，楊熾豪名下有第153-8地號土
      地全部，面積0.0542公頃，計算後卯○○及楊熾豪名下家
      產土地之面積分別約為0.3594公頃、0.312公頃，此有原第
      161、第161-1、161-2、198、185、186、153-1、153-4、1
      53-6、153-8地號土地之手抄土地登記簿及161地號自71年
      至82年間之申請案件資料附卷可證（見本院卷第73頁至第
      91頁、第106頁至第131頁、第237頁、第279頁至第394頁）
      ，核對系爭字約書及73至76年間財產分配後之登記結果，
      各房所分配之土地及面積均有變動，是認73年至76年間所
      為之分配已與系爭字約書所約定之分配方法及權利義務內
      容大相逕庭。況查原告於75年間已終止系爭字約書之借名
      登記約定，業如前述，實無延續系爭字約書內借名登記約
      定之可能，原告主張75年間之分配有延續系爭字約書中借
      名登記之約定，顯屬無據。另原告主張設若73年至76年間
      實際分產時分割合併後之現行第161-2地號土地非被告癸○○與原告共有一情屬實，原告於75年間分產時將未分得任
      何土地，豈不合常理云云，惟被告抗辯原告於75年間重新
      分配時與訴外人楊通寶共同取得第198地號土地，並約定先
      登記在訴外人楊通寶名下，再由兩人自行協議分配一情，
      業經原告於98年2月13日開庭時自認在案（見本院卷第258
      頁背面），原告上開主張，即無足取。
   (2)再查證人卯○○96年7月19日到庭結稱：「（問：59年訂定
      字約書，70幾年將楊勝堂名下其餘土地過戶給聲請人、證人
      等兄弟，有無按照字約書？）答：沒有，因為土地好壞不同
      ，所以抽籤方式來決定誰分配到那些土地。」、「（問：後
      來證人等兄弟有再另為分配土地的協議？）答：是的。」、
      「（問：相對人癸○○與聲請人是否有另為重新抽籤分配？
      ）答：沒有。」、「（問：70幾年間以抽籤分配，楊勝堂是
      否同意？）答：有。」等語（見本院卷第152頁至第154頁）
      ，又於98年3月20日到庭結證：「（問：... 楊勝堂過世前
      幾年有召開兄弟就系爭土地再行處理，過程如何？）答：
      除了被告癸○○外將六兄弟叫回來，除了161地號在被告癸○○名下無法處理外，其餘在楊勝堂名下土地做登記，當
      時沒有辦法與被告癸○○協商。」、「（問：在73、74年
      間就楊勝堂名下土地除161地號外，進行登記？）答：是的
      。就鬮分字約書153-1、153-4、153-8及198地號土地進行
      登記。」、「（問：當時73、74年間登記依照何人意思登
      記？）答：依照楊勝堂意見登記，所以登記在楊勝堂過世
      前完成登記，因為當時為了要避開遺產稅課徵。」等語（
      第273頁至第275頁），足認73年間到75年間因被告癸○○
      不願依照系爭字約書之內容進行分產，屢經原告及其他兄
      弟請求被告癸○○移轉第161-2地號土地未果，始在訴外人
      楊勝堂主持下，由原告及被告癸○○以外之其他5名兄弟就
      登記在楊勝堂名下之土地重新為分產協議，並改以抽籤方
      式決定原告等6兄弟所分得之土地等情甚明，益見75年間原
      告與被告癸○○以外之其他5名兄弟實已另立分產協議，重
      新約定家產分配之方式，並變動系爭字約書原先約定之權
      利義務關係。再者，自證人卯○○上開證述可知被告癸○○於75年間之協議中並未在場，且參75年間原告向被告癸○○請求移轉土地均遭拒絕等情，被告癸○○何來與原告
      成立第161-2地號土地借名登記在癸○○名下約定之理？顯
      見75年間原告與被告癸○○並無借名登記之意思表示合致
      ，或借名登記及租賃契約存在一節，又原告復未提出其他
      證據以實其說，原告上開主張即不可採。
（三）按借名登記契約，係以當事人間之信任關係為基礎，其性質
      與委任關係類似，自可類推適用民法第541條委任關係終止
      後之返還請求權。又按請求權，因15年間不行使而消滅；消
      滅時效，自請求權可行使時起算，民法第125條前段、第128
      條前段分別定有明文。所謂請求權可行使時，乃指權利人得
      行使請求權之狀態而言，至於義務人實際上能否為給付，則
      非所問（最高法院63年臺上字第1885號判例意旨參照）。原
      告與被告癸○○於59年1月19日成立借名登記及租賃之聯立
      契約即系爭字約書，業經原告於75年3月至6月間終止借名
      登記契約關係，自終止日起即得行使其土地移轉登記請求
      權，自斯時起算至95年10月19日原告提起本件訴訟之日止
      ，已逾15年，被告抗辯原告之土地移轉登記請求權已罹於
      時效消滅，自屬有據。
二、如原告就原第161地號土地或自第161地號土地分割合併出來
    之161-2地號土地之移轉登記請求權未罹於時效，原告依民法
    第244條、第767條、179條主張之先位聲明，有無理由？
    按民法第244條規定債權人行使撤銷權之目的，乃在保全該債
    權人之債權得以履行，故罹於時效之請求權，債務人既得拒
    絕給付，自無許債權人再行使撤銷權之餘地，可參最高法院
    83年台上字第3291號判決。查原告與被告癸○○就原第161地
    號土地於59年間成立借名登記契約，而原告依據此借名登記
    契約主張之土地移轉登記請求權已罹於時效，且原告不能證
    明其與被告癸○○於75年間就原第161地號土地或第161-2地
    號土地尚有成立借名登記之合意，詳如前述，是依前揭判決
    意旨，原告依據終止借名登記契約之土地移轉登記請求權，
    行使民法第244條規定之撤銷權，殊非可採。況且，債務人所
    為之無償行為，有害及債權者，債權人得聲請法院撤銷之。
    債務人之行為非以財產為標的，或僅有害於以給付特定物為
    標的之債權者，不適用前二項之規定，民法第244條第1項、
    第3項定有明文。原告主張對被告癸○○有借名登記契約終止
    後之返還土地請求權存在，認被告癸○○就系爭土地所為贈
    與之無償行為有害及其債權，訴請塗銷，並請求被告癸○○
    移轉第689地號土地所有權持分100分之62.6043與原告。惟依
    原告主張終止借名登記契約後之返還土地請求權顯係以給付
    特定物為標的之債權，依前引民法第244條第3項之規定，尚
    無從准許原告依同條第1項規定就被告癸○○之上開無償行為
    為撤銷。從而，原告先位之訴主張依民法第244條第1項規定
    請求撤銷被告間就第689地號土地所為贈與之所有權移轉登記
    行為，洵非有據，自無從准許。綜上所陳，原告依據民法第
    244 條、第767條、179條主張之先位請求，為無理由，應予
    駁回。
三、如原告就原第161地號土地或自第161地號土地分割合併出來
    之第161-2地號土地之移轉登記請求權未罹於時效，原告依借
    名登記契約、民法第767、179條、第226條規定主張之備位聲
    明，有無理由？
    查原告與被告癸○○就原第161地號土地於59年間成立借名登
    記契約，而原告依據此借名登記契約主張之土地移轉登記請
    求權已罹於時效，且原告不能證明其與被告癸○○於75年間
    就原第161地號土地或第161-2地號土地尚有成立借名登記之
    合意等情均詳如前述，原告依據終止借名登記契約之土地返
    還請求權，及主張被告癸○○取得分割合併後之161-2地號土
    地屬於不當得利，訴請被告癸○○應將第689地號土地之應有
    部分移轉登記與原告，且給付原告573萬9,120元暨自本件起
    訴狀繕本送達翌日起至清償日止按年息百分之5計算之利息之
    備位聲明，均無理由，應予駁回。綜上所陳，原告依據借名
    登記契約、民法第767、179條、第226條規定主張之備位聲明
    ，洵非有據，應予駁回。
陸、綜上，原告之訴既均經駁回，假執行之聲請亦失所附麗，應併
    予駁回。
柒、本件事證已臻明確，兩造其餘主張及陳述，經審酌後認與判決
    結果尚不生影響，均不另論述，併予敘明。
捌、據上論結，本件原告之訴為無理由，依民事訴訟法第78條，判
    決如主文。
中    華    民    國    98    年      8      月    10    日
                  民事第二庭   審判長  法  官
                                       法  官
                                       法  官
以上正本證明與原本無異。
如對本判決上訴，須於判決送達後20日內向本院提出上訴狀（須
附繕本）。
中    華    民    國    98    年      8      月    10    日
                                書記官  黃伊婕


司法院資訊處製作；財團法人民間司法改革基金會備份。
